【裁判字號】    95,判,1414
【裁判日期】    950831
【裁判案由】    廢棄物清理法
【裁判全文】
最  高  行  政  法  院  判  決
                                     95年度判字第01414號
上  訴  人  先怡企業有限公司
代  表  人  甲○○
被 上訴 人  行政院環境保護署
代  表  人  乙○○
訴訟代理人  李元德律師
上列當事人間因廢棄物清理法事件，上訴人對於中華民國94年3
月9日臺北高等行政法院92年度訴字第4479號判決，提起上訴。
本院判決如下：
    主  文
上訴駁回。
上訴審訴訟費用由上訴人負擔。
    理  由
一、本件上訴人生產包裝飲用水，為一般容器商品製造業，經被
    上訴人以民國（下同）87年9月3日環署廢基字第24799697號
    登記在案；因其所使用容器材質為聚乙烯對苯二甲酸酯（下
    稱PET）及聚丙烯（下稱PP），經被上訴人以88年5月4日環
    署廢字第0027821號及90年5月7日環署廢字第0028112號公告
    為「應回收清除、處理之一般廢棄物之種類、物品或其包裝
    容器之業者範圍」，屬行為時廢棄物清理法第10條之1第2項
    （現行即處分時廢棄物清理法第15條第2項）及廢物品及容
    器回收清除處理辦法第2條（92年3月13日廢止）所規範之容
    器商品業者；依行為時廢棄物清理法第10條之1第3項（現行
    即處分時廢棄物清理法第16條第1項），上訴人應按當期營
    業量，於每期營業稅申報繳納後15日內，依中央主管機關核
    定之費率，繳納回收清除處理費，作為資源回收管理基金。
    上訴人於89年1月至90年8月間，未依上開規定按營業量申報
    繳納回收清除處理費用，經被上訴人以91年2月22日環署基
    字第0910012959號函，命上訴人補繳回收清除處理費計新臺
    幣（下同）148萬7,967元。上訴人不服，提出異議，經被上
    訴人以91年5月23日環署基字第0910034694C號函仍維持原查
    核結果；嗣上訴人檢送新事證，經被上訴人重新核算，以92
    年1月7日環署基字第0920001701號函（下稱原處分），命上
    訴人補繳回收清除處理費132萬6,651元。上訴人仍不服，循
    序提起行政訴訟，遭原審判決駁回，遂提起本件上訴。
二、上訴人在原審主張略以：（一）訴願決定謂依上訴人現場生
    產產能及存貨盤點情形估計，均遠大於上訴人自行申報之營
    業量，依經驗法則，上訴人之實際營業量不可能遠少於庫存
    量，否則將與企業經營者營利之目的不符；惟上開推論顯係
    臆測之詞；蓋並無此經驗法則及論理法則，且碰上淡季時便
    會滯銷而產生庫存大於實際營業量情形，此雖與營利之目的
    不符，然亦無可奈何。（二）訴願決定復謂因上訴人所提供
    之帳冊不實，故被上訴人以上訴人之用水量估算容器量以核
    定營業量，經核並無不妥，惟法令既已明定營業量應以責任
    業者之容器購入量計算，被上訴人自應遵循依法行政原則，
    依上訴人平時之進貨量或發票量來稽核，而無擅自以用水量
    估算容器量以核定上訴人營業量之餘地。（三）上訴人所租
    廠房2,000多坪中只有1、2百坪自用，其餘部分是其他8家廠
    商所承租，然因共用同一水表，故所有水費均先由上訴人繳
    納後，再由其他廠商就其所用部分償還上訴人，然稽查人員
    認上開資料與稽查無關而未調查，且查核人員向上訴人承諾
    會扣除一切非製水之用水量，然被上訴人處罰上訴人之數字
    卻係上訴人於稽查紀錄簽名後才填載，亦不知被上訴人係以
    水來稽核，而稽核結果僅減少16萬1,316元；況上述之應扣
    除及排除之用水量實難算定，故上訴人之營業用水亦難算定
    。（四）被上訴人認上訴人90年1月至8月間進銷貨紀錄並無
    中斷，然被上訴人既依上訴人銷售額與稅額申報書核定，即
    證明被上訴人亦認定上訴人提供帳冊不實係違誤。為此，訴
    請撤銷訴願決定及原處分等語。
三、被上訴人則以：（一）依上訴人之生產活動資料表作產能分
    析，8個月之總產量為2,922,202支，遠大於上訴人自行申報
    之397,548支；又依90年11月6日現場存貨盤點，即便以較長
    之存貨週轉天數2個月為計算，上訴人90年1月至8月之產量
    應為240毫升1,482,528支、600毫升159,072支，與上訴人自
    行申報240毫升356,592支及600毫升36,456支亦有鉅大差距
    ，益見其申報之不實；蓋包裝飲用水成品因所佔空間大且不
    利久存，一般生產業者存貨週轉天數均維持在1週內，小型
    業者更因倉儲空間不足，多半即時生產出貨，是上訴人實際
    庫存量遠大於其申報營業量計算所得之月平均生產量，顯悖
    於常情；另依90年1月至8月上訴人之銷售額與稅額申報書分
    析，上訴人於90年1至8月間即生90萬5,728元之虧損，復加
    上折舊費、交際費用金額，虧損更大，則上訴人勢難持續經
    營，然事實上，上訴人之事業卻一直存續至今，顯有短報營
    業量之合理可疑；至於用水量之核定係以總用水量扣除經上
    訴人代表人簽名確認耗損率後，再依銷售比例換算各容器支
    數，經核對後，同樣發現上訴人有明顯短報營業量情事。（
    二）雖廢物品及容器回收清除處理辦法第3條第12款規定，
    容器商品製造業者之營業量為其容器購入量，然此容器購入
    量當指真實可信之購入量而言，惟上訴人自行申報之營業量
    及所提供之帳冊經查核結果既均顯有不實，且上訴人就其相
    關營業資料之調查亦未盡協力義務，是為杜絕僥倖並維公平
    ，並依作成原處分時廢棄物清理法第20條追求實質公平之立
    法精神，自仍應從實核定上訴人應納金額。本件上訴人屬包
    裝水商品製造業者，故被上訴人以關連性高之用水量估算容
    器量，進而核定上訴人之營業量，業以客觀可信之自來水公
    司抄表資料為憑藉基礎，當屬合理；又原處分推計之過程，
    已將與上訴人共用水表之鄰近公司、攤販用水度數扣除，並
    將生產耗損用水、民生用水、造水機組保養用水、清洗容器
    用水、逆滲透設備耗損等用水排除在製造用水之外，已充分
    考量相關因素；且有關上訴人89年度用水量以百分之30計算
    、90年度1月至8月以用水量以百分之35計算，業經稽查人員
    與上訴人代表人溝通後簽名確認，上訴人自不應再行爭執。
    （三）被上訴人依上訴人所提供之銷售額與稅額申報書判斷
    上訴人90年1月至8月間銷售是否中斷，乃因業者之銷售若確
    有中斷，不可能於銷售額與稅額申報書紀載銷貨記錄之故；
    而此亦與是否採信上訴人提供之帳冊資料以認定營業量係屬
    二事等語，資為抗辯。
四、原審斟酌全辯論意旨及調查證據之結果，以：（一）作成原
    處分時廢棄物清理法第16條第1項之立法目的，乃因製造業
    者所製造之物或其包裝、容器經使用後，有嚴重污染環境之
    虞；而所謂營業量，係指期初存量加當期生產量減期末存量
    之餘額，則被上訴人在計算當期營業量時，考量上訴人之產
    能及庫存，並加以分析後，認定上訴人自行申報之資料不實
    ，並無違誤；且經被上訴人調查上訴人90年1月至8月上訴人
    之銷售額與稅額申報書後，亦發現有短報營業量之合理可疑
    ；而上訴人依行為時廢物品及容器回收清除處理辦法第7條
    ，並應將其所申報之相關證明文件應留存備查，故行為時之
    廢物品及容器回收清除處理辦法第3條第12款，自限於上訴
    人所申報之容器購入量為真實可信，始有適用，原處分此部
    分自無違反依法行政原則可言。（二）處分時廢棄物清理法
    第20條之立法目的乃在防止責任業者不實申報，並謀求義務
    負擔之適正公平；上訴人為製造飲用水公司，被上訴人以與
    上訴人營業量最具相關性之用水量及客觀可信之自來水公司
    抄表資料，估算容器量以核定營業量，並於與上訴人代表人
    溝通後，將共用水表之第三人用水量及上訴人非實際製造杯
    水之用水量全數扣除，而依雙方不爭執之比率作為計算上訴
    人89年度及90年度1月至8月之營業用水量，並不違法。（三
    ）若上訴人代表人行為時不知被上訴人欲以用水量估算容器
    量以核定上訴人之營業量，何須要求被上訴人查核人員承諾
    全數扣除一切非製水之用水量，是上訴人行為時既對訪談業
    者記錄之內容不爭執而簽名其上，事後即不得再行空言主張
    訪談業者記錄之內容不實；又訴願決定以上訴人之銷售額與
    稅額申報書認定上訴人90年度修建大發工廠期間無法生產之
    主張不實，並不當然表示上訴人所為銷售額與稅額申報書全
    數為真，故兩者間並無必然關係，自不得混為一談。從而，
    被上訴人依上訴人之用水量估算容器量所核定營業量，並依
    被上訴人88年10月29日環署廢字第0072326號及89年11月2
    3日環署廢字第0070340號公告計算上訴人89年1月至90年8
    月應補繳回收清除處理費132萬6,651元，並無違誤，訴願決
    定予以維持，亦無不合，而為駁回上訴人在原審之訴之判決
    。
五、上訴人上訴意旨復以：（一）依行為時廢棄物清理法第10條
    之1、廢物品及容器回收清除處理辦法第3條第12款，容器商
    品製造業者應以容器購入量計算，而非以實際銷售計算；又
    資源回收係針對包裝容器，則被上訴人所依據之處分時廢棄
    物清理法第20條，並無得以用水量查核之規定，原審卻認依
    該查核規定，被上訴人得依用水量推估，顯有適用法律不當
    之違法。（二）依司法院釋字第218號解釋和憲法第23條，
    查核之辦法須明確，且力求客觀、合理、公允，然上開廢棄
    物清理法第20條對於如何查核、標準均未有細部規定，且毫
    無核定標準可言，全憑個案被查核人是否懂得抗辯其他各項
    用水因素、是否容易受誘騙簽署訪談筆錄情事等，顯已侵害
    人民對法令限制應有預期與認知之權利，違反憲法第15條和
    第23條，原審卻認可由行政機關自行推估，顯有判決適用法
    令不當之違法。（三）被上訴人委託會計事務所進行查核時
    ，上訴人在未能仔細推算應扣除之比例及其他遷建廠期間之
    其他用水量等因素，而於查核紀錄上簽名；惟此種推估方式
    未以法律明確規定，主管機關得視情況變更推估技巧；又89
    年間有其他工廠、商家、攤販等共用水錶，90年1月遷廠期
    間更需用水清洗廠房等，扣除後用於生產之水量顯不可能達
    30%（89年度）、35%（90年度），然原審卻認該等未經詳細
    計算之筆錄推估容器量乃合理有據，顯有判決理由不備之違
    法。（四）遷廠期間，上訴人購進之1500毫升和600毫升之
    生產線尚未完成安裝，90年1、2月間豈會有生產之事實，然
    原審卻認依據推估結果，上訴人於該等期間亦有生產該等容
    量之用水，並進而計算補繳之金額，更顯見被上訴人之推估
    方式荒謬，而有判決理由矛盾與不備之違法。況遷建廠期間
    根本無法生產，焉能以上訴人有申報營業稅即認大發建廠期
    間之用水量亦係用於製水；原審既肯定遷建廠之事實，卻對
    於生產線之拆卸、遷移、安裝、試車過程必有大量耗水之事
    實置之不理，顯然違反論理法則與經驗法則，有判決不適用
    法則之違法。（五）原審審理期間，因上訴人代表人之妻罹
    癌病逝，致上訴人疏未遵期到庭抗辯，而被上訴人之代理律
    師亦未將法院勸諭兩造協商會算之訊息回報被上訴人，致上
    訴人訴訟終結仍不自知。為此，訴請廢棄原判決等語。
六、本院查：
（一）按依行政訴訟法第218條準用民事訴訟法第385條及第386
      條規定，未於言詞辯論期日到場之當事人，如已經合法通
      知，且無民事訴訟法第386條所列各款情形者，法院即得
      依到場一造之聲請，由其一造辯論而為判決。關於原審之
      言詞辯論期日通知書，已於93年12月20日合法送達上訴人
      一節，有送達證書在原審卷可按，而上訴人並無民事訴訟
      法第386條所列各款情形，復據原審認定甚明；至上訴人
      所稱其代表人之妻病逝之事由，尚非上訴人不能到場之正
      當理由；況上訴人於原審亦無陳明因此事由至未能到庭辯
      論情事；故原審依被上訴人之聲請，由其一造辯論而為判
      決，依上開所述，即無不合，合先敘明。
（二）又按「物品或其包裝、容器經食用或使用後，足以產生下
      列性質之一之一般廢棄物，致有嚴重污染環境之虞者，由
      該物品或其包裝、容器之製造、輸入、販賣業者負責回收
      清除、處理之：一、不易清除、處理。二、含長期不易腐
      化之成分。三、含有害物質之成分。四、具回收再利用之
      價值。（第2項）前項一般廢棄物之種類、物品或其包裝
      、容器之業者範圍，由中央主管機關公告之；其一般廢棄
      物之回收清除處理辦法，由中央主管機關會同中央目的事
      業主管機關定之。（第3項）公告指定業者除應向主管機
      關登記外，製造業者應按當期營業量、輸入業者應按向關
      稅總局申報進口量、容器材質等資料，於每期營業稅申報
      繳納前，依中央主管機關核定之費率，繳交回收清除處理
      費用，作為資源回收管理基金，．．．。（第4項）公告
      指定業者申報之營業量、回收量及處理量，主管機關得派
      員前往查核，並索取相關資料，或委託適任人員為之；必
      要時得請當地稅捐主管機關協助查核。」行為時廢棄物清
      理法第10條之1第1、2、3、4項分別定有明文。又處分時
      廢棄物清理法第20條規定：「主管機關得派員或委託專業
      人員攜帶證明文件進入依第16條第1項（按即上述行為時
      廢棄物清理法第10條之1第3項）、前條指定公告責任業者
      、販賣業者之場所及依第18條第3項指定公告回收、處理
      業之回收、貯存、清除、處理場所，查核其營業量或進口
      量、物品或其包裝、容器之銷售對象、原料供應來源、回
      收相關標誌、應回收廢棄物回收處理量，並索取進貨、生
      產、銷貨、存貨憑證、帳冊、相關報表及其他產銷營運或
      輸出入之相關資料；必要時，並得請稅捐稽徵主管機關協
      助查核。」另依行為時廢棄物清理法第10條之1授權訂定
      之「容器回收清除處理辦法」第3條第12款及第7條則分別
      規定：「本辦法專用名詞定義如下：．．．十二、營業量
      或進口量：指物品製造業者之銷售量、物品輸入業者之進
      口量、容器製造業者之銷售量或生產量、容器商品製造業
      者之容器購入量、容器輸入業者之進口量或容器商品輸入
      業者之進口量。」「業者應依其種類於每單月份15日前向
      中央主管機關申報前2個月營業量或進口量，相關證明文
      件應留存備查。」查上述行為時廢棄物清理法第10條之1
      第3項所以為「應按當期營業量繳交回收清除處理費」之
      規範，乃基於該等物品或其包裝、容器經使用後，有嚴重
      污染環境之虞之故；又因營業量之多寡乃最接近各業者之
      事實，並基於上述容器回收之立法目的及業者負擔之公平
      ，故廢棄物清理法乃課予各業者誠實申報之義務，並賦予
      主管機關得為查核之職權。另因所謂容器商品製造業者，
      係指製造以容器裝填物質之商品之業者，故上述容器回收
      清除處理辦法第3條第12款關於：「容器商品製造業者之
      容器購入量」之規範，即是本於行為時廢棄物清理法第10
      條之1第3項立法目的及容器商品製造業者之性質，所為闡
      明該條項所稱「營業量」之細節性規範，自應予以援用；
      惟因營業量（容器購入量）之多寡本質上為一事實之認定
      ，故於容器商品製造業者對其「容器購入量」未誠實申報
      之情況下，基於主管機關對營業量（容器購入量）之申報
      是否確實有查核職權之規範意旨，自應認主管機關此時得
      依其他查得資料認定該業者之營業量。再行為時廢棄物清
      理法第10條之1第3項既已明定按當期營業量作為繳交回收
      清除處理費之基準，而營業量之多寡既又屬事實認定問題
      ，故主管機關依查得資料認定業者之營業量，並據以核算
      業者應繳交之回收清除處理費，即難謂與法律保留原則有
      違。
（三）經查：關於上訴人生產包裝飲用水，因其使用之容器材質
      為PP及PET，而屬行為時廢棄物清理法第10條之1第2項規
      範之容器商品製造業者。惟因經被上訴人人員會同委託會
      計師事務所人員查核及分析結果，關於上訴人89年1月至
      90年8月間之營業量，上訴人自行申報之資料不實，而上
      訴人之銷售額與稅額申報書亦有短報營業量，提出之帳證
      資料亦不實，而無法合理計算應繳交之回收清除處理費；
      故被上訴人按用水量及上訴人不爭執之比率核算，並不違
      法；暨上訴人代表人出具用水比率之承諾書，何以足堪採
      取，及修建大發工廠期間何以無庸減除等情，已經原審判
      決依調查證據之辯論結果，詳述其得心證之理由；而原審
      是因依上訴人提供之銷售額與稅額申報書，其90年1月至8
      月間進銷貨紀錄並無中斷情形，乃認被上訴人以上訴人生
      產並無中斷一節係屬可採；而衡諸常情，若業者銷售情形
      確有中斷，自不可能於銷售額與稅額申報書中為銷貨紀錄
      之記載，以徒增稅賦，故原審為上訴人提供之帳冊資料是
      否顯示確實之營業量，與得否據以認定其生產是否有中斷
      ，並無必然關係之認定，自與論理法則與經驗法則無違。
      另上訴人代表人出具之承諾書記載之比率，已扣除與製造
      用水無關之因素，包含設廠所需之用水一節，亦經原審判
      決審究在案；至於證據之取捨，與當事人所希冀者不同，
      致事實認定異於當事人之主張，尚難因此而謂原判決違法
      ，故上訴意旨猶就原審判決已詳為論述之事項，指摘原判
      決有不備理由及理由矛盾之違法云云，自無可採。再本件
      依原審確定之事實，上訴人申報之營業量及帳載資料既均
      有不實，故依上開所述，被上訴人自得依據其他查得資料
      認定上訴人之營業量。本件上訴人既是包裝飲用水之生產
      業者，故用水量自與其營業量有相當密切之關聯性；另飲
      用水生產後必有包裝容器之使用，而包裝容器購進後，並
      非當然即包裝已製造完成之飲用水，故被上訴人按上訴人
      之用水量並扣除非製造因素且經上訴人同意之比率予以核
      算上訴人之營業量，核屬對上訴人較為有利，而屬客觀及
      合理之計算方式；核與司法院釋字第218號解釋闡明之意
      旨相符，依上開所述，亦與法律保留原則無違；故上訴意
      旨據以指摘原判決有適用法規不當之違法云云，亦難採取
      。
（四）綜上所述，原審判決將訴願決定及原處分均予維持，而駁
      回上訴人在原審之訴，核與應適用之法規及解釋，並無牴
      觸，而無上訴人所指摘之違背法令情事。上訴意旨，猶執
      前詞，指摘原判決違法，求為廢棄，為無理由，應予駁回
      。
據上論結，本件上訴為無理由，依行政訴訟法第255條第1項、第
98條第3項前段，判決如主文。
中    華    民    國    95    年    8     月    31    日
                  第四庭審判長法  官  黃  璽  君
                              法  官  黃  淑  玲
                              法  官  廖  宏  明
                              法  官  楊  惠  欽
                              法  官  林  樹  埔
以  上  正  本  證  明  與  原  本  無  異
中    華    民    國    95    年    8     月    31    日
                              書記官  張  雅  琴


司法院資訊處製作；財團法人民間司法改革基金會備份。
